臺灣桃園地方法院民事判決　九十一年度訴字第六０九號
　　原　　　告　乙○○○
　　複　代理人　丙○○
　　被　　　告　甲○○
右當事人間請求所有權移轉登記等事件，本院判決如左：
    主      文
原告之訴駁回。
訴訟費用由原告負擔。
    事      實
甲、原告方面：
一、聲明：（一）被告應將坐落桃園縣觀音鄉○○段一四三０地號，面積一四六．七
    六平方，所有權全部之土地，及其上建物，建號二三二號，門牌為觀音鄉○○路
    八五號，所有權全部之房屋，移轉登記予原告。（二）訴訟費用由被告負擔。
二、陳述：（一）緣原告於民國（下同）九十年四月十七日將坐落桃園縣觀音鄉○○
    段一四三０地號，面積一四六．七六平方，所有權全部之土地，及其上建物，建
    號二三二號，門牌為觀音鄉○○路八五號，所有權全部之房屋，移轉登記予被告
    。目的在使被告便於利用土地、建物並善盡其扶養原告之義務。詎被告於受贈前
    開土地、建物後，即態度丕變，非但拒不扶養原告，且故意辱罵侵害原告，業已
    由原告根據民法第四百十六條、第四百十九條第一項之規定，委請律師代為撤銷
    上開不動產贈與之意思表示，惟未獲被告回應。（二）兩造間之贈與契約既已經
    撤銷，原告爰依民法第四百十九條之規定，根據不當得利之法律關係，訴請被告
    應將上揭贈與物返還。
三、證據：提出桃園縣觀音鄉○○段一四三０地號之土地登記謄本、桃園縣觀音鄉○
    ○段二三二建號之建物登記謄本及台北法院郵局第四三號存證信函影本各一份；
    並聲請本院訊問證人葉斯昌。
乙、被告方面：
一、聲明：（一）原告之訴駁回。（二）訴訟費用由原告負擔。
二、陳述：（一）原告依據民法第四一六條及第四一九條第一項之規定，訴請被告移
    轉系爭不動產所有權登記予原告，其理由僅泛言「被告於受贈前開土地、建物後
    ，即態度丕變，非但拒不扶養原告，且故意辱罵侵害原告。」此情誠屬空言誣控
    。原告幕後之唆使者，居心可議。（二）本案原告贈與不動產予被告，乃一般之
    生前處分行為，並未附有負擔之贈與。惟雖說未附有負擔，原告不能請求被告履
    行負擔，但因兩造係母女關係，做為人女之被告，天天都有負擔之認識，並且時
    時刻刻都為母親之健康幸福著想，時時承歡其膝下，原告所云上述各節，係屬空
    言，對被告而言，亦屬大逆不道，絕非被告所能為、所敢為。（三）自從原告之
    夫（即被告之父）葉金興去世後，僅有被告胞兄葉斯昌及被告兩位子女，被告父
    親與原告在婚姻存續中所購置之田產，信託登記在當時年僅七歲之葉斯昌名義下
    者有四筆，即桃園縣觀音鄉○○段一三四九之一、一三五八及一三五八之二地號
    土地等三筆及桃園縣觀音鄉○○○段溝尾小段五三地號土地一筆。被告之父葉金
    興遺言應將此土地平均分配，但被告胞兄葉斯昌並未履踐父親葉金興之遺志。原
    告為被告之母親，乃將系爭土地及建物贈與被告，以示公平。惟上述桃園縣觀音
    鄉○○段三筆土地面積合計為二八二四平方公尺，每一平方公尺土地公告現值為
    新台幣（下同）一五、００五元，合計四、二三六、０００元，而桃園縣觀音鄉
    ○○○段溝尾小段五三地號土地面積有七九００平方公尺，因被告未查公告現值
    ，不知其價值若干。被告所獲得之土地及建物價值僅為七０八、三一四元，被告
    與胞兄葉斯昌兩人間所獲差距至大。因此，原告本意絕無起訴索還贈與物之意思
    ，唆使者必另有其人。（四）被告乍聞起訴，誠如晴天霹靂，心如刀割，原告與
    被告係母女，一向貼心，今日何以臻此，百思不解！回憶被告當年與原告共持家
    務的溫馨情景，猶在眼前，直到被告出嫁至楊梅，長兄成家搬至台北，被告對原
    告的關心與慰問，亦從未間斷。還記得原告每次回外祖母家的路途，無數次的往
    返，做女兒與女婿的，也都親自接送，數十年如一日，從無間斷及怨言。又平時
    被告從楊梅與觀音間的電話聯繫或被告親自探視，也絕非是其他兄弟姐妹所能企
    及的。近年來，原告連續遭受喪夫、喪子之痛以及近二年來的病痛折磨，在於原
    告最需要親情的時候，也是被告陪在身邊，直至今日，從無一點點的改變。反觀
    長兄於六十年成家並置產搬至台北後，曾經聯繫、回家多少次？可還記得大媳婦
    、孫兒女之長像？被告的孝心與關懷，比任何人都真實，怎可能有故意侵害原告
    之行為？更不可能未履行扶養義務。被告縱使未獲贈此一不動產，亦絕不會改變
    被告扶養母親之初衷，被告扶養原告之心志與該贈與物全然無關，原之訴顯非有
    理。
三、證據：聲請本院訊問證人彭武典。
    理      由
一、按民法第四百零八條第一項規定：「贈與物之權利未移轉前，贈與人得撤銷其贈
    與。其一部已移轉者，得就其未移轉之部分撤銷之。」依此規定，贈與之撤銷，
    原則上僅得就贈與物尚未移轉所有權之部分撤銷之，若贈與物已經移轉所有權者
    ，除有民法第四百十二條第一項或第四百十六條第一項所規定之事由外，贈與人
    即不得任意撤銷已移轉所有權部分之贈與。次按，民法第四百十二條第一項規定
    ：「贈與附有負擔者，如贈與人已為給付而受贈人不履行其負擔時，贈與人得請
    求受贈人履行其負擔，或撤銷贈與。」同法第四百十六條第一項規定：「受贈人
    對於贈與人，有左列情事之一者，贈與人得撤銷其贈與：一、對於贈與人、其配
    偶、直系血親、三親等內旁系血親或二親等內姻親，有故意侵害之行為，依刑法
    有處罰之明文者。二、對於贈與人有扶養義務而不履行者。」
二、經查，本件原告主張其於九十年四月十七日將坐落桃園縣觀音鄉○○段一四三０
    地號，面積一四六．七六平方，所有權全部之土地，及其上建物，建號二三二號
    ，門牌為桃園縣觀音鄉○○路八五號，所有權全部之房屋，移轉登記予被告，嗣
    後，原告又另委請律師代為撤銷上開不動產贈與之意思表示之事實，業據原告提
    出桃園縣觀音鄉○○段一四三０地號之土地登記謄本、桃園縣觀音鄉○○段二三
    二建號之建物登記謄本及台北法院郵局第四三號存證信函影本各一份為證，且為
    被告所不予爭執，固堪信為真。惟查，原告另主張：被告於受贈前開土地及建物
    後，即態度丕變，非但拒不扶養原告，且故意辱罵侵害原告等語；被告則略以：
    此情誠屬空言誣控，原告贈與不動產予被告，乃一般之生前處分行為，原告所述
    ，絕非被告所能為、所敢為，原告本意絕無起訴索還贈與物之意思，唆使者必另
    有其人，被告出嫁至楊梅，長兄（葉斯昌）成家後搬至台北，被告對原告的關心
    與慰問，亦從未間斷，原告每次回外祖母家的路途，無數次的往返，做女兒與女
    婿的，都親自接送，數十年如一日，從無間斷及怨言，平時被告從楊梅與觀音間
    的電話聯繫或親自探視，也絕非其他兄弟姐妹所能企及的，近年來原告連續遭受
    喪夫、喪子之痛以及近二年來的病痛折磨，在原告最需要親情的時候，也是被告
    陪在身邊，直至今日，從無一點點的改變，被告的孝心與關懷，比任何人都真實
    ，怎可能有故意侵害原告之行為？更不可能未履行扶養義務，被告縱使未獲贈此
    一不動產，亦絕不會改變被告扶養母親之初衷，被告扶養原告之心志與該贈與物
    全然無關，原之訴顯非有理等語，資為抗辯。
三、第查，本件原告主張被告於受贈系爭土地、建物後，即態度丕變，非但拒不扶養
    原告，且故意辱罵侵害原告之事實，並未據其具體指明被告曾為何種情節之侮辱
    或故意侵害之行為？及被告涉犯刑法何一處罰之明文？雖證人葉斯昌在本院審理
    中曾經到庭證稱：被告從來沒有扶養過原告，被告也從來沒有照顧過原告，自從
    房子過戶以後，被告就從來都沒有過來看過原告；而且被告曾經侮辱過原告，因
    為被告自從房子過戶以後，就從來都沒有來看過原告，原告不高興，就到被告的
    家裡要向被告把房子要回來，被告就辱罵原告，當時原告還向被告下跪，要求被
    告把房子過戶回來等語。惟查，證人葉斯昌亦未具體說明被告曾經對於原告作出
    何種情節之侮辱行為或何等故意侵害之行為？及被告因此而涉犯刑法何一處罰之
    明文？是原告主張被告有故意辱罵侵害原告之事實，顯尚乏實據，並不足採信。
    又據證人葉斯昌之證詞內容，原告雖曾經有向被告下跪之事實，惟此係原告自己
    片面之舉動，且係因原告為要求被告把本件系爭土地、建物產權過戶回來，於一
    時情急下任意所為，因此，上情核亦與被告是否有對於原告為侮辱或故意侵害之
    行為事實無關。至於證人葉斯昌雖又證稱：被告從來就沒有扶養過原告，被告也
    從來都沒有照顧過原告，房子過戶以後，從來就沒有過來看過原告云云。因查本
    件證人葉斯昌與原告乃為母子關係，屬於原告之第一順位繼承人，一旦原告撤銷
    贈與，被告返還贈與物予原告後，則證人葉斯昌對於該贈與物得享有當然繼承之
    期待權。又查原告現存子女僅有被告與證人葉斯昌二人，此情業據被告於審理中
    陳明，且又為原告所不爭執，自應堪信屬實。而原告既然已以訴訟方式要求被告
    返還其前贈與物，則被告將來對於該贈與物所得享有當然繼承之期待權，已經是
    微乎其微，其將來能再取得該贈與物所有權之可能性，已經不如證人葉斯昌遠甚
    ，是證人葉斯昌在於本件訴訟中顯係屬於利害關係人，其證詞內容，是否可信，
    已非無疑，自不應僅憑證人葉斯昌其一人之證言，遽認被告確有不履行其對於原
    告扶養義務之事實。況且，本件於審理中亦另據被告之夫即證人彭武典到庭證稱
    ：伊每個禮拜都有載被告回去看原告，而且伊和被告還買很多東西回去等語，因
    其證詞內容，亦已經對於證人葉斯昌之證言真實性為反證，是本件不應遽認證人
    葉斯昌之證言確為真實可信。此外，原告已無再另行提出可資證明其所主張之被
    告拒不扶養原告，且故意辱罵侵害原告之事實之具體證據資料，是原告上揭主張
    之事實內容，仍缺乏可信之證據，顯非可認為真實。綜據所述，本件原告依民法
    第四百十九條之規定，根據不當得利之法律關係，訴請被告返還贈與物，而請求
    被告應將坐落桃園縣觀音鄉○○段一四三０地號，面積一四六．七六平方，所有
    權全部之土地，及其上建物，建號二三二號，門牌為觀音鄉○○路八五號，所有
    權全部之房屋，移轉所有權登記予原告，其訴顯屬無理由，應予駁回之。
四、因本件事證已臻明確，兩造其餘主張陳述及所提之證據等攻擊防禦方法，均與本
    件判決結果不生影響，無一一審究必要，附此敘明。
五、據上論結，本件原告之訴為無理由，依民事訴訟法第七十八條，判決如主文。
中　　　華　　　民　　　國　　九十一　　年　　　十　　　月　　　八　　　日
                                臺灣桃園地方法院民事第二庭
~B　　　法　官　呂仲玉
右為正本，係照原本作成。
如對本判決上訴，須於判決送達後二十日內，向本院提出上訴狀
中　　　華　　　民　　　國　　九十一　　年　　　十　　　月　　　九　　　日
~B法院書記官　楊惠如
